【裁判字號】    99,再易,3
【裁判日期】    990510
【裁判案由】    再審之訴
【裁判全文】
臺灣高雄地方法院民事判決               99年度再易字第3號
再審原告    盈豐橡膠事業有限公司
法定代理人  甲○○
再審被告    陳宜榛即自強輪胎行
上列當事人間請求再審之訴事件，再審原告對於民國98年12月9
日本院98年度簡上字第257 號確定判決提起再審之訴，本院判決
如下：
    主      文
再審原告之訴駁回。
再審訴訟費用由再審原告負擔。
    理      由
一、按再審之訴，應於三十日之不變期間內提起；前項期間，自
    判決確定時起算，判決於送達前確定者，自送達時起算，民
    事訴訟法第500 條第1 項、第2 項前段定有明文。本件再審
    原告係主張本院98年度簡上字第257 號確定判決（下稱原確
    定判決）有民事訴訟法第496 條第1 項第1 款、第2 款、第
    13款及第436 之7 條之再審事由，而原確定判決係於民國98
    年12月15日送達於再審原告，再審原告則於99年1 月12日即
    提起本件再審之訴，並未逾越上開法定期間，核與前揭規定
    相符，應予准許。
二、再審意旨略以：
（一）原確定判決違背論理及經驗法則，及就舉證責任之分配顯
      然違誤法令，而認有民事訴訟法第496 條第1 項第1 款之
      情形：
 （1）原確定判決以訴外人宋宏正證稱於93年3 月3 日未經再審
      被告同意將其再變更為自強輪胎行之負責人，再審被告對
      其為自強輪胎行之現時名義負責人並不知情，即認再審被
      告所述非虛，又以系爭貨物均由訴外人宋宏正出面接洽並
      訂購，而認系爭貨物買賣契約當事人乃宋宏正與再審原告
      ，非再審被告與再審原告，而駁回再審原告請求再審被告
      給付貨款之主張。然參酌本件當時轉讓負責人及歷年申報
      個人綜合所得稅、營利事業所得稅、營業稅、國民旅遊卡
      收入等項歷經數年之久，再審被告與宋宏正均無爭議，加
      以再審被告自承其與宋宏正為男女朋友關係，並於自強輪
      胎行出入且幫忙取貨，再審被告應無法再飾詞諉稱不知，
      足堪證明再審被告於93年9 月間轉讓時已明知其為自強輪
      胎行之負責人；況依本件系爭貨款之出貨單顯示，依其上
      所載文義，交易對象自93年起迄本件系爭交易貨款均為「
      自強輪胎行」應屬無疑，而自強輪胎行係屬獨資商號，與
      其負責人陳宜榛屬同一權利義務主體地位，難謂再審被告
      陳宜榛不知情。
 （2）又即便訴外人宋宏正與再審被告間為隱名合夥關係，對於
      第三人仍須由出名之再審被告負責。況再審被告主張其擔
      任自強輪胎行負責人係遭宋宏正偽造所登記，其不明瞭與
      再審原告本件交易之情形，核屬「變態事實」，自應由再
      審被告就此負舉證責任。原確定判決竟徒以出面接洽及訂
      購均係訴外人宋宏正等為由，遽不顧於高雄縣政府登記有
      案之自強輪胎行為獨資，負責人登記為再審被告陳宜榛，
      及歷年出貨單上均載明交易對象為「自強輪胎行」，並置
      再審被告陳宜榛自承與宋宏正為男女朋友，於交易期間頻
      繁出入自強輪胎行等情於不顧，顯有違論理法則及經驗法
      則，並有適用法規顯有錯誤及舉證責任分配錯誤等之違誤
      。
（二）又原確定判決以再審被告對於93年3 月3 日回任自強論胎
      行名義負責人一事不知情為由，認其所言非虛，嗣卻以再
      審原告聲請調查證據，確定再審被告明知擔任自強輪胎行
      負責人之事實，與原審認定系爭契約當事人無涉，爰不再
      調查上開證據云云，二者明顯邏輯不通，有理由不備之違
      背法令，原確定判決適用法規顯有錯誤，至為灼然。是原
      確定判決前後判決理由顯互為矛盾並為理由不備之違誤，
      而認有民事訴訟法第496 條第1 項第2 款之情形。
（三）另原確定判決就本件系爭貨款即97年6 月26日至10月4 日
      止之出貨單15紙、高雄縣政府所存92年11月30日及93年2
      月29日再審被告陳宜榛與訴外人宋岱融轉讓契約書、再審
      被告陳宜榛93年至97年度稅務機關電子閘門財產所得調件
      明細表及再審被告陳宜榛簽名式樣部分等足以影響本件判
      決之重要證物均漏未審酌；又有97年2 月18日至9 月25日
      間之統一發票5 紙，及本院98年度簡上字第223 號給付貨
      款事件99年3 月18日準備程序筆錄影本、98年度簡上字第
      223 號判決，足證93年間變更登記相關文件，均係經再審
      被告審閱後親自簽名，而本件交易當事人確為自強輪胎行
      與再審原告之事實。故主張原確定判決有民事訴訟法第49
      6 條第1 項第13款、第436 條之7 之情形。
（四）為此，爰依民事訴訟法第496 條第1 項第1 款、第2 款、
      第13款及第436 之7 條之規定，提起再審之訴。並聲明：
      （一）原確定判決廢棄。（二）再審被告上訴駁回。
三、再審被告則以：原確定判決無違背論理及經驗法則，並無再
    審原告所稱舉證責任分配違誤之情事，亦無理由矛盾、理由
    不備之情況，更無就足以影響判決之重要證物漏未斟酌之情
    形，其主張並不符合民事訴訟法第496 條第1 項第1 款、第
    2 款及第436 條之7 之規定。而再審原告雖提出並表明未經
    原確定判決斟酌或得使用之證物，然亦不符合民事訴訟法第
    496 條第1 項第13款之要件等語資為抗辯。並聲明：再審之
    訴駁回。
四、按再審之訴顯無再審理由者，得不經言詞辯論，以判決駁回
    之，民事訴訟法第502 條第2 項定有明文。次按，適用法規
    顯有錯誤者，得以再審之訴對於確定終局判決聲明不服，民
    事訴訟法第496 條第1 項第1 款定有明文。該條文所謂「適
    用法規顯有錯誤」者，係指確定終局判決依該確定終局判決
    所確定之事實，或於第三審為法律審時，其所為判決係依據
    第二審判決所確定之事實，而為之法律上判斷，有積極適用
    法規不當，或有消極不適用法規顯然影響裁判之情形。又所
    謂適用法規不當，係指確定終局判決所適用之法規，顯然不
    合法律規定，或與司法院現尚有效之大法官會議解釋，或最
    高法院現尚有效之判例，顯然違反者而言，並不包括漏未斟
    酌證據、認定事實錯誤、取捨證據失當、判決不備理由及在
    學說上諸說併存致發生法律上見解歧異等情形在內。經查：
（一）就原確定判決有無違背論理及經驗法則，及就舉證責任之
      分配顯然違誤法令，而有民事訴訟法第496 條第1 項第1
      款之情形：
 （1）查原審係以：再審原告雖主張其交易對象自93年起均為「
      自強輪胎行」，自強輪胎行乃獨資商號，於法律上即與再
      審被告屬同一權利主體，自不能僅憑訴外人宋宏正出面接
      洽及訂購，即排除訴外人宋宏正係執行其受僱於自強輪胎
      行之職務所為云云。然查，再審原告及其他自強輪胎行之
      上游廠商即訴外人同成輪胎有限公司、普利司通南區興業
      股份有限公司及明揚輪業有限公司前曾於高雄地方法院檢
      察署（下稱高雄地檢署）詐欺案件偵查中，一致自承與之
      接洽及訂購貨物之人始終為訴外人宋宏正，且經高雄地檢
      署認定屬實（見高雄地檢署檢察官98年度偵字第7788、
      7789 、7890 、16 484號不起訴處分書），再審原告復於
      本院高雄簡易庭98年度雄簡字第876 號審理時自承在卷（
      見雄簡卷第36頁、原審卷第150 頁）。況再審被告並非自
      強輪胎行實際出資人，伊僅於89年間擔任名義負責人，後
      因與訴外人宋宏正鬧翻，而由訴外人宋岱融當負責人後，
      伊已非名義負責人（見原審卷第91至92頁）；而訴外人宋
      宏正於原審審理中亦證稱：伊與再審被告原係男女朋友，
      因伊先前投資失利，為避免名下財產被查封，遂央請再審
      被告以其名義設立自強輪胎行，再審被告同意擔任之，嗣
      因伊等感情生變，再審被告不願再擔任名義負責人，故伊
      於92年12月9 日將負責人變更為伊弟宋岱融，後因銀行打
      電話追問自強輪胎行是否有人事異動之情形，若有異動應
      重新向觀光局申辦國民旅遊卡特約商店，伊怕無法通過，
      遂於93 年3月3 日未經再審被告同意再變更負責人為再審
      被告，再審被告對其為自強輪胎行之現時名義負責人並不
      知情等語（見原審卷第131 、132 頁），可證再審被告實
      非自強輪胎行之實際出資人，且93年後再審被告就其再為
      自強輪胎行之負責人一事並不知情。則再審原告尚難以自
      強輪胎行為獨資商號，再審被告既為該負責人，自應就自
      強輪胎行之債務負責為由，向再審被告主張為其論斷依據
      。核與卷證相符，並無認定事實錯誤、取捨證據失當或違
      背論理及經驗法則之情形。何況事實認定、證據取捨屬法
      院職權，此外再審原告復未就上開職權認定有何違反現行
      法令、判例等為具體指摘，難謂有此款再審事由適用之情
      形。
 （2）至再審原告主張再審被告表示其擔任自強輪胎行負責人係
      遭宋宏正偽造所登記，其不明瞭與再審原告本件交易之情
      形，核屬「變態事實」，自應由再審被告就此負舉證責任
      。原確定判決徒以出面接洽及訂購均係訴外人宋宏正等為
      由，不顧於高雄縣政府登記有案之自強輪胎行為獨資，負
      責人登記為再審被告陳宜榛，及歷年出貨單上均載明交易
      對象為「自強輪胎行」，並置再審被告陳宜榛自承與宋宏
      正為男女朋友，於交易期間頻繁出入自強輪胎行等情於不
      顧，顯有舉證責任分配錯誤云云。然查，訴外人宋宏正前
      於原審審理中已證稱：伊曾央請再審被告擔任名義負責人
      ，嗣再審被告不願再擔任名義負責人，故伊將負責人變更
      為伊弟宋岱融，後又未經再審被告同意再變更負責人為再
      審被告，再審被告對其為自強輪胎行之現時名義負責人並
      不知情等情，業如前述；又系爭貨物均係由訴外人宋宏正
      出面接洽並訂購，業經再審原告於前開詐欺案件偵查中及
      本院高雄簡易庭98年度雄簡字第876 號審理時自承在卷（
      見雄簡卷第36頁、原審卷第150 頁），原確定判決並據之
      認再審被告辯稱伊對於93年3 月3 日又回任自強輪胎行之
      名義負責人乙事並不知情等語尚非虛偽，而系爭貨物買賣
      契約當事人為訴外人宋宏正與再審原告。是原確定判決既
      已就再審被告何以為自強輪胎行負責人之證據詳加審查並
      為論述，難謂原確定判決有何舉證責任分配錯誤之情，從
      而再審原告之主張為無理由。
 （3）再審原告又以自強輪胎行既為獨資商號，與再審被告為同
      一權利義務主體，原審既認定再審原告與自強輪胎行曾有
      如上交易，卻又認再審被告毋須負給付之責，即有適用法
      規錯誤之情形。查獨資商號因非法人，固不得為權利義務
      主體，而以自然人為權利義務主體對外為法律行為，然此
      係指獨資商號確為該人出資而言，若非商號負責人而係由
      他人偽以登記，即不得僅因形式上以其名義登記為負責人
      ，遽認與獨資商號為同一權利義務主體。本件再審被告係
      遭訴外人宋宏正偽為登記為自強輪胎行負責人，業經原審
      論斷詳實，從而要無適用法規顯有錯誤情事。
（二）就原確定判決有無判決理由顯互為矛盾並為理由不備之違
      誤，而認有民事訴訟法第496 條第1 項第2 款之情形：
      按所謂判決主文與理由顯有矛盾，係指理由理由前後矛盾
      或判決主文與理由不符，足以影響裁判之結果而言。經查
      ，再審原告固主張原確定判決認再審被告對於回任自強輪
      胎行名義負責人並不知情，然對於再審原告聲請調查證據
      以確定再審被告明知其擔任自強輪胎行負責人乙節，認與
      認定系爭貨物買賣契約當事人無涉而不再調查，前後明顯
      理由矛盾並有理由不備之違誤法令云云。惟查，原確定判
      決係依據訴外人宋宏正之證詞、再審原告於高雄地檢署前
      開詐欺案件偵查中及本院高雄簡易庭98年度雄簡字第876
      號、原確定判決之陳述，均自承與其接洽及訂購貨物之人
      始終為訴外人宋宏正等情，而認系爭買賣契約當事人為再
      審原告與訴外人宋宏正，再審被告無需負擔系爭貨款之清
      償，並認事證已臻明確。再審原告雖又聲請向聯邦銀行調
      閱自強輪胎行開戶及97年間帳戶往來交易明細等相關資料
      ，但與認定系爭貨物買賣契約當事人無涉為由否准再審原
      告調查證據之聲請，實則已善盡調查證據認定事實之職權
      行使，並說明否准再審原告調查證據聲請之理由，難謂原
      確定判決有理由不備可言。是再審原告徒以原確定判決否
      准其調查證據之聲請而泛稱原確定判決有理由矛盾、理由
      不備之違誤，尚非可採。
（三）就原確定判決有無民事訴訟法第436 條之7 之情形：
      查再審原告固以原確定判決就卷存系爭貨款即97年6 月26
      日至10月4 日之出貨單15紙、93年2 月29日再審被告與訴
      外人宋岱融轉讓契約、再審被告93年至97年稅務機關電子
      閘門財產所得調件明細表、92年11月30日再審被告與訴外
      人宋岱融轉讓契約書及再審被告簽名式樣均漏未斟酌云云
      。惟查：
 （1）按民事訴訟法第436 條之7 所謂「如就足影響於判決之重
      要證物，漏未斟酌者」，係指當事人在前審程序已經存在
      並已為證據聲明之證據，前審並未認為不重要而忽略證據
      聲明未為調查，或已為調查而未就調查之結果予以判斷，
      且須足以影響裁判結果而言（參照最高法院88年度再易字
      第5 號裁判要旨）。
 （2）經查，兩造於原審判決同意簡化爭點為「93年9 月後，陳
      宜榛（即再審被告）是否為自強輪胎行負責人」後（見二
      審卷第154 頁），系爭證據均為原審判斷再審被告回任自
      強輪胎行負責人是否確係遭訴外人宋宏正偽造而登記之相
      關資料，顯已就系爭證據加以調查並為判斷，原審並依據
      訴外人宋宏正之證詞、再審原告自承與其接洽及訂購貨物
      之人始終為訴外人宋宏正等情，因認系爭買賣契約當事人
      為再審原告與訴外人宋宏正，再審被告無需負擔系爭貨款
      之清償，並表明事證以臻明確在案，足證再審原告在原審
      已就系爭證據為聲明，原審並未忽略證據聲明未為調查，
      或未就調查之結果予以判斷。是再審原告臚列卷存證據資
      料，泛稱原確定判決就足以影響判決之重要證物漏未斟酌
      ，自無可採。
（四）就原確定判決有無民事訴訟法第496 條第1 項第13款之情
      形：
      查再審原告提出97年2 月18日至9 月25日間之統一發票5
      紙，及本院98年度簡上字第223 號給付貨款事件99年3 月
      18日準備程序筆錄、判決影本等件，而認有未經原審確定
      判決斟酌或得使用之證物云云。惟查：
 （1）按，當事人提起再審之訴，以發現未經斟酌或得使用之證
      據為理由者，必以該證據若經斟酌可受較有利益之裁判者
      為限（最高法院18年上字第710 號判例要旨參照）；民事
      訴訟法第492 條第1 項第11款（現行法為第496 條第1 項
      第13 款 ）所謂當事人發見未經斟酌之證物，係指前訴訟
      程序事實審之言詞辯論終結前已存在之證物，因當事人不
      知有此，致未經斟酌，現始知之者而言。若在前訴訟程序
      事實審言詞辯論終結前，尚未存在之證物，本無所謂發見
      ，自不得以之為再審理由（最高法院29年上字第1005號、
      32年上字第1247號判例要旨參照）；發見人證，不能據為
      再審之訴之事由，為民事訴訟法第461 條第1 項第10款（
      現行法為第496 條第1 項第13款）之當然解釋；證人非證
      物可比，民事訴訟法第492 條第1 項第11款（現行法為第
      496 條第1 項第13款）規定之證物，並不包括證人在內（
      最高法院23年上字第2951號、29年上字第696 號、47年裁
      字第27號判例要旨參照）。
 （2）經查，再審原告於99年4 月1 日提出本院98年度簡上字第
      223 號給付貨款事件99年3 月18日準備程序筆錄、判決影
      本，並提出提出97年2 月18日至9 月25日間之統一發票影
      本5 紙，資為其主張發現顯可受較有利之裁判而未經原確
      定判決斟酌或得使用證物之依據。然原確定判決言詞辯論
      程序已於98年11月25日終結（見二審卷第153 至154 頁）
      ，上開99年3 月18日準備程序筆錄、判決顯非原確定判決
      言詞辯論終結前已存在之證物；況再審原告提出該準備程
      序筆錄、判決，無非藉另案證人於99年3 月18日之證詞主
      張有利於己之事項，性質上為人證，依前開判例要旨，顯
      不符民事訴訟法第496 條第1 項第13款之要件。又觀諸再
      審原告提出之統一發票影本5 紙（見本院卷第16至18頁）
      ，其開票日期均為97年2 月18日至9 月25日間，發票人為
      自強輪胎行，受票人為再審原告，而原確定判決言詞辯論
      程序係於98年11月25日終結，顯見系爭發票業於原審言詞
      辯論終結前即已存在，且已為再審原告所知悉，依前開規
      定，系爭發票並非本款再審事由之情形。綜上，再審原告
      據之而認有未經原審確定判決斟酌或得使用之證物為無理
      由。
五、綜上所述，本件再審原告主張之事實，並無民事訴訟法第49
    6 條第1 項第1 款、第2 款、第13款及第436 條之7 所規定
    之情形，顯無再審之理由，爰依民事訴訟法第502 條第2 項
    之規定，不經言論辯論而予以判決駁回。
六、據上論結，再審原告之訴顯無理由，依民事訴訟法第502 條
    第2 項、第505 條、第78條，判決如主文。
中    華    民    國    99    年    5     月    10    日
                  民事第一庭  審判長法  官  黃國川
                                    法  官  張茹棻
                                    法  官  林岳葳
上為正本係照原本作成。
本判決不得上訴。
中    華    民    國    99    年    5     月    10    日
                                    書記官  簡文清

司法院資訊處製作；財團法人民間司法改革基金會備份。
